ACORDAO-COMPLETO-2437791

ACÓRDÃO 1194/2021 ATA 2/2021 - PRIMEIRA CÂMARA

VISTOS, relatados e discutidos estes autos de aposentadorias concedidas pela Fundação Universidade Federal de São Carlos,
ACORDAM os Ministros do Tribunal de Contas da União, reunidos em sessão da Primeira Câmara, diante das razões expostas pelo Relator, com fundamento nos arts. 71, inciso III, da Constituição Federal, 1º, inciso V, 39, inciso II, e 45 da Lei 8.443/1992, em:
9.1. considerar legais os atos de aposentadoria de interesse dos srs. Francisco Roberto Costa, Gregorio de Souza Gomes, José Roberto Marcatto, Joseli Aparecida Mendonça, Katia Regina Moreno Caiado, Leila Aparecida Lopes, Marcos Ferrari, Maria Aparecida Mello e Maria das Graças Gomes da Silva, ordenando seu registro;
9.2. considerar ilegal o ato de alteração de aposentadoria de interesse da sra. Maria Madalena dos Santos Dalo, recusando seu registro;
9.3. dispensar o ressarcimento das quantias indevidamente recebidas, em boa-fé, pela interessada, consoante o Enunciado 106 da Súmula de Jurisprudência deste Tribunal;
9.4. determinar à Fundação Universidade Federal de São Carlos que:
9.4.1. faça cessar, no prazo de 15 (quinze) dias, contado a partir da ciência desta deliberação, os pagamentos decorrentes do ato impugnado, sob pena de responsabilidade solidária da autoridade administrativa omissa, consoante disposto nos arts. 71, inciso IX, da Constituição Federal e 262 do Regimento Interno desta Corte;
9.4.2. dê ciência do inteiro teor desta deliberação à sra. Maria Madalena dos Santos Dalo, alertando-a de que o efeito suspensivo proveniente da interposição de eventuais recursos, caso não providos, não a exime da devolução dos valores indevidamente percebidos após a notificação;
9.4.3. envie a esta Corte de Contas, no prazo de 30 (trinta) dias, por cópia, comprovante de que a interessada teve ciência desta deliberação.

Apreciação, para fins de registro, de aposentadorias concedidas pela Fundação Universidade Federal de São Carlos.

Primeira Câmara

3. Interessados: Francisco Roberto Costa (XXX.806.608-XX); Gregorio de Souza Gomes (XXX.349.028-XX); José Roberto Marcatto (XXX.274.348-XX); Joseli Aparecida Mendonça (XXX.108.698-XX); Katia Regina Moreno Caiado (XXX.607.328-XX); Leila Aparecida Lopes (XXX.925.288-XX); Marcos Ferrari (XXX.044.558-XX); Maria Aparecida Mello (XXX.281.728-XX); Maria Madalena dos Santos Dalo (XXX.128.878-XX); Maria das Graças Gomes da Silva (XXX.059.918-XX).

13.1. Ministros presentes: Jorge Oliveira (na Presidência) e Benjamin Zymler (Relator).
13.2. Ministros-Substitutos convocados: Augusto Sherman Cavalcanti e Weder de Oliveira.

BENJAMIN ZYMLER

Adoto como relatório, com os ajustes de forma pertinentes, a instrução elaborada no âmbito da Secretaria de Fiscalização de Pessoal (Sefip) , a qual contou com a anuência dos dirigentes da unidade técnica e do representante do Ministério Público nos autos:
"INTRODUÇÃO
1.	Trata-se de atos iniciais de concessão de aposentadoria de Joseli Aparecida Mendonca, Leila Aparecida Lopes, Jose Roberto Marcatto, Francisco Roberto Costa, Maria das Gracas Gomes da Silva, Katia Regina Moreno Caiado, Marcos Ferrari, Maria Aparecida Mello e Gregorio de Souza Gomes, e do ato de alteração de concessão de aposentadoria de Maria Madalena dos Santos Dalo, ex-servidores da Fundação Universidade Federal de São Carlos. 
2.	Os atos foram submetidos, para fim de registro, à apreciação do Tribunal de Contas da União (TCU) , de acordo com o art. 71, inciso III, da Constituição Federal. O cadastramento e a disponibilização ao TCU ocorreram por intermédio do Sistema de Apreciação e Registro de Atos de Admissão e Concessões, na forma dos arts. 2º, caput e incisos I a VI, e 4º, caput, da Instrução Normativa-TCU 78/2018.
HISTÓRICO
3.	Após proposta de legalidade de todos os atos por esta Unidade Técnica (peça 13) , a qual contou com o aval do Ministério Público junto ao TCU - MPTCU (peça 15) , em despacho (peça 16) , o Relator restituiu o processo à Sefip para que, preliminarmente, esclarecesse, no tocante aos proventos da Sra. Maria Madalena dos Santos Dalo (peça 3) : 
a) qual foi, efetivamente, a alteração produzida na aposentadoria inicial da interessada; 
b) se a composição dos proventos da inativa guarda coerência com a nova proporcionalidade informada no ato.
EXAME TÉCNICO
4.	De pronto, cabe informar que, em relação à aposentadoria de Maria Madalena dos Santos Dalo (peça 3) , ocorrida em 8/8/1996, não foi possível localizar o ato inicial de aposentação da interessada.
5.	Vale registrar que, no tocante aos demais atos deste processo, mantém-se a proposta inicial pela legalidade e registro.
6.	O objetivo da alteração do ato de Maria Madalena dos Santos Dalo, segundo o item IV do formulário e-Pessoal, foi alterar a proporcionalidade dos proventos da ex-servidora, embora no item VI do citado formulário a proporção informada seja 25/30 avos, que coincide com a proporção do ato inicial, conforme ficha de dados funcionais do mês de inativação da servidora, extraída do Siape (peça 17) .
7.	De acordo com a ficha de dados funcionais atual (peça 18) , a interessada está percebendo proventos integrais, não guardando assim coerência com a nova proporcionalidade informada no ato, que é de 25/30.
8.	Portanto, o ato de Maria Madalena dos Santos Dalo deve ser considerado ilegal, com determinação à Fundação Universidade Federal de São Carlos para ajustar os proventos da inativa à proporção cadastrada no ato.		
CONCLUSÃO 
9.	Em razão do exposto, e tendo em vista as análises realizadas nos atos iniciais de concessão de aposentadoria de Joseli Aparecida Mendonca, Leila Aparecida Lopes, Jose Roberto Marcatto, Francisco Roberto Costa, Maria das Gracas Gomes da Silva, Katia Regina Moreno Caiado, Marcos Ferrari, Maria Aparecida Mello e Gregorio de Souza Gomes, esta Unidade Técnica considera que os atos em tela devem receber a chancela de legalidade e o registro por esta Egrégia Corte de Contas.
10.	Em relação ao ato de alteração de concessão de aposentadoria de Maria Madalena dos Santos Dalo, esta Unidade Técnica considera que o ato em tela deve ser considerado ilegal, com determinação à Fundação Universidade Federal de São Carlos para ajustar os proventos da inativa à proporção cadastrada no ato. 
11.	Quanto aos valores indevidos já pagos, propõe-se dispensar a devolução, com fundamento no Enunciado 106 da Súmula da Jurisprudência do TCU.
12.	Por fim, vale destacar que o ato de Maria Madalena dos Santos Dalo ingressou no TCU há menos de cinco anos. Assim, não se fez necessária a instauração do contraditório, segundo o entendimento estabelecido no Acórdão 587/2011-TCU-Plenário, de relatoria do Ministro Valmir Campelo. Registre-se ainda que a análise deste processo levou em conta os dispositivos da Resolução TCU 315/2020.
PROPOSTA DE ENCAMINHAMENTO
13.	Ante o exposto, e com base nos arts. 71, inciso III, da Constituição Federal; 1º, inciso V, e 39, inciso II, da Lei 8.443/1992; 260, § 1º, do Regimento Interno do Tribunal de Contas da União, propõe-se:
	a) considerar LEGAL e conceder o registo dos atos iniciais de concessão de aposentadoria de Joseli Aparecida Mendonca, Leila Aparecida Lopes, Jose Roberto Marcatto, Francisco Roberto Costa, Maria das Gracas Gomes da Silva, Katia Regina Moreno Caiado, Marcos Ferrari, Maria Aparecida Mello e Gregorio de Souza Gomes;
	b) considerar ILEGAL e recusar o registro do ato de alteração de concessão de aposentadoria de Maria Madalena dos Santos Dalo;
	c) dispensar a devolução dos valores indevidamente recebidos até a data da ciência do acórdão que vier a ser prolatado, com base no Enunciado 106 da Súmula da Jurisprudência do TCU;
d) determinar à Fundação Universidade Federal de São Carlos, com base nos arts. 45 da Lei 8.443/1992, e 4º, inciso I, da Resolução-TCU 315/2020, que:
d.1) ajuste os proventos da inativa Maria Madalena dos Santos Dalo à proporção cadastrada no ato, comunicando ao TCU, no prazo de quinze dias, as providências adotadas, nos termos dos arts. 262, caput, do Regimento Interno do TCU e 8º, caput, da Resolução-TCU 206/2007;
d.2) cadastre novo ato de Maria Madalena dos Santos Dalo, livre da irregularidade apontada, submetendo-o ao TCU no prazo de trinta dias, nos termos dos arts. 262, § 2º, do Regimento Interno do TCU e 19, § 3º, da Instrução Normativa-TCU 78/2018;
d.3) informe à ex-servidora Maria Madalena dos Santos Dalo o teor do acórdão que vier a ser prolatado, encaminhando ao TCU, no prazo de trinta dias, comprovante da data de ciência pela interessada, nos termos do art. 4º, § 3º, da Resolução-TCU 170/2004, alertando-a de que o efeito suspensivo proveniente de eventual interposição de recurso junto ao TCU não a exime da devolução dos valores indevidamente percebidos após a notificação, em caso de não provimento desse recurso."
É o relatório.

não há

Procurador Marinus Eduardo De Vries Marsico.

APOSENTADORIAS. NEGATIVA DE REGISTRO DE UM DOS ATOS, EM FACE DA INCONGRUÊNCIA ENTRE O TEMPO DE CONTRIBUIÇÃO PREVIDENCIÁRIA DA INTERESSADA, A FUNDAMENTAÇÃO LEGAL E A PROPORCIONALIDADE DOS PROVENTOS. LEGALIDADE E REGISTRO DOS DEMAIS. DETERMINAÇÕES.

APOSENTADORIA (APOS)

Secretaria de Fiscalização de Pessoal (SEFIP).

Em exame, dez aposentadorias concedidas pela Fundação Universidade Federal de São Carlos (FUFSCAR) .
2.	Instruindo o feito, a Secretaria de Fiscalização de Pessoal (Sefip) propugna o registro dos atos, com exceção daquele de interesse da sra. Maria Madalena dos Santos Dalo, em face da incongruência entre o valor dos proventos atribuídos à inativa (integrais) e a proporcionalidade informada no título (25/30) .
3.	O Ministério Público, em cota simples, põe-se de acordo.
4.	Acompanho as conclusões dos pareceres técnicos.
5.	De fato, segundo informado pela FUFSCAR, a sra. Maria Madalena dos Santos Dalo, inativada em 1996 com fulcro no então vigente art. 40, inciso III, alínea "c", da Constituição Federal (aposentadoria voluntária por tempo de serviço, à razão de 25/30) , foi favorecida, em 2018, com a integralização de seus proventos - ato de alteração que ora se aprecia.
6.	Ocorre que não foi apresentada nenhuma justificativa para tanto, quer nos fundamentos da concessão, quer no tempo de serviço da interessada (25 anos e um mês) .
7.	Ilegal, pois, a alteração.
8.	Quanto aos demais atos, não tendo neles sido identificada nenhuma irregularidade, apresentam-se aptos ao registro pelo Tribunal.
	Diante do exposto, voto no sentido de que este Colegiado adote a deliberação que ora submeto à sua apreciação.
TCU, Sala das Sessões Ministro Luciano Brandão Alves de Souza, em 2 de fevereiro de 2021.
BENJAMIN ZYMLER 
Relator